【裁判字號】    94,勞訴,106
【裁判日期】    950119
【裁判案由】    給付資遣費
【裁判全文】
臺灣臺北地方法院民事判決             94年度勞訴字第106號
原      告  乙○○
被      告  台建公寓大廈管理維護股份有限公司
法定代理人  甲○○○
訴訟代理人  丁○○
            丙○
上列當事人間給付資遣費事件，本院於民國95年1月5日言詞辯論
終結，判決如下：
    主      文
被告應給付原告新台幣伍拾捌萬貳仟玖佰元，及自民國九十四年
四月三十日起至清償日止，按年息百分之五計算之利息。
訴訟費用由被告負擔。
本判決於原告以新台幣貳拾萬元供擔保後，得假執行。
    事實及理由
一、原告主張：其於民國78年5月22日起受僱於被告台建公寓大
    廈管理維護股份有限公司（下稱台建公司）派駐三連大樓擔
    任技術主任之職務，受僱期間工作表現良好。嗣因被告公司
    與三連大樓之業主未能續約，於93年12月31日撤點後，原告
    於94年1月起調回總公司擔任技術員，靜待轉調其他現場之
    派令。詎被告於94年1月17日未經原告同意，以派令通知原
    告自同年月21日起調派至振業化工現場擔任技術員，不僅工
    作地點由台北市○○○路、南京東路口，變更為台北市○○
    路○段172號（士林捷運站出口附近），致原告自基隆市大武
    崙至工作地點單趟通勤時間由30至40分鐘，增加為80至90分
    鐘；工作時間由工作日為星期一至星期五，每日8小時，星
    期六、日及國定假日均休假，變更為每工作一天連續24 小
    時後休息一天，此外，別無其他休假；且薪資由每月新台幣
    （下同）34,800元調降為每月29,987 元。被告所為顯然違
    反勞動基準法第14條第1項第6款之規定，原告無須預告即得
    終止勞動契約，並依同條第4項準用第17條之規定請求被告
    給付資遣費，原告於94年1月24日以存證信函通知被告終止
    勞動契約，並向台北市政府勞工局申請協調，惟被告仍不願
    置理。按其工作年資為16年8個月又13日，依勞動基準法第
    17條規定，其得請求16又12分之9個月之平均工資，而其平
    均工資為34,800元，因此，得請求582,900元等語。並聲明
    ：（一）被告應給付原告582,900元及自起訴狀繕本送達翌
    日即94年4月30日起至清償日止，按年息5%計算之利息。（
    二）請准供擔保宣告假執行。
二、被告則以：原告受僱於被告原任職於三連大樓，嗣因承攬三
    連大樓管理服務契約，經業主於93年12月31日終止未獲續約
    ，原告因工作表現傑出，被告公司長期倚重為技術專才，乃
    安排於94年1月1日調回被告總公司服務，詎原告回任總公司
    數日後，向被告公司反應：「在事務所工作比較拘謹，派駐
    於現場工作比較自由，也對前往各現場檢點工作沒有信心，
    不想任職於事務所。」等語，應原告請求，經多次協商，雙
    方決議94年1月17日調派原告至振業化工公司現場見習，94
    年1月21日調派原告至振業化工公司人事派令生效，被告公
    司並同意另有現場主管職缺時，由原告優先遞補。雖原告起
    訴主張被告公司未經其同意即單方變更其工作地點、工作時
    間，並調降其薪資，違反勞動基準法第14條第1項第4款規定
    ，並依同法第17條之規定請求被告給付資遣費云云，惟被告
    將原告之工作地點由忠孝東路4段三連大樓調至原告總公司
    所在之建國北路、南京東路口，再調往士林振業化工，係經
    兩造商議，因應三連大樓終止大樓管理服務所為之必要調整
    ，且原告被調動之範圍均在台北市，具合理性及必要性；至
    於原告調任總公司、士林振業化工後底薪為22,784元，亦高
    於行政院核定於87年7月起實施之基本工資15,840元，且被
    告公司並非片面調整薪資，兩造合意於94年1月17日調派原
    告前往振業化工現場見習前，被告公司即告知原告其薪資調
    整為29,000元；又被告公司係公寓大廈管理服務業，員工執
    勤性質為對於業主物產之留守工作，目的在於意外狀況發生
    時之即時通報及簡易處置，僅具監視性、繼續性，而非粗重
    、危險、耗體力之使勞工之精神或體力持續處於緊張狀態下
    之工作，原告係民國41年生，目前53歲，正值壯年，身體健
    朗，其精神體力耗費實際上遠低於一般勞心或勞力之勞工，
    是故值班一日休息一日，係監視性工作之特性，其他同業現
    場同性質工作也係如此輪班，尚非只有原告為特例，是被告
    公司基於企業經營必要，而調整原告工作，尚屬合理且必要
    ，且原告係迭經被告公司總經理數度慰留未果自行離職，非
    係被告公司資遣，從而原告依勞動基準法第17條規定請求被
    告給付資遣費，實無理由等語，資為抗辯。並聲明：原告之
    訴及假執行之聲請均駁回；及聲請傳訊證人盧聲宇。
三、兩造不爭執之事實：
   （一）原告自78年5月22日起受僱於被告公司派駐三連大樓擔
         任技術主任之職務，94年1月1日調回被告總公司擔任技
         術員，94年1月21日派駐振業化工公司擔任技術員之職
         務。
   （二）原告之工作地點由忠孝東路4段三連大樓調至原告總公
         司所在之建國北路、南京東路口，再調往位於台北市士
         林區○○路○段172之振業化工公司。
   （三）原告之平均薪資為34,800元（含主管加給3,000元），
         調往振業化工公司後薪資為29,000元（無主管加給）
         。而原告之工作年資共16年8個月又13日。
   （四）原告之工作時間原為星期一至五，每日8小時，星期六
         、日及國定假日均休假，調派至振業化工公司現場後
         ，變更為每工作一天連續24小時後休息一天，此外，別
         無其他休假。
   （五）原告認被告94年1月17日之人事通知令，將其自94年1
         月21日調派至「振業化工」現場，違反勞動基準法之
         規定，遂於94年1月24日以存證信函向被告表示依勞動
         基準法第14條第1項第6款之規定，原告無須預告即得
         終止勞動契約，及依同條第4項準用第17條之規定請求
         被告給付資遣費，惟被告拒絕給付。
四、得心證之理由：
    本件兩造間主要之爭執點應在於：（一）原告有無同意於94
    年1月17日前往振業化工現場見習，並於94年1月21日正式輪
    班？（二）被告調動原告前往振業化工現場，所為變更原告
    之工作地點、工作時間及調降薪資之行為是否合法？（三）
    原告94年1月24日之終止勞動契約之意思表示是否合法？可
    否請求被告給付資遣費？（四）(四)原告請求之資遣費金額應
    否准許？經查：
   （一）關於「原告有無同意於94年1月17日前往振業化工現場
         見習，並於94年1月21日正式輪班？」部分：
    1.1.原告主張被告片面將其調至振業化工現場，有違勞動契
        約或勞工法令乙節，被告雖辯稱：將原告調職有通知原
        告，經過原告同意等語，並經證人即被告公司管理部經
        理盧聲宇到庭證稱：93年12月16日伊去現場與原告協調
        ，告知他現場到年底結束，公司要另做安排職務，94年
        1月3日調回事務所，有經過原告同意；原告對點檢現場
        沒有信心，覺得在公司也比較拘謹，原告還是希望能調
        現場，在1月17日調他到振業化工上班，調職是因原告
        請求，公司才調動等語（見本院卷第56頁）。經查，被
        告於三連大樓現場因業主未續約結束管理業務，而將原
        告調回公司任職，為原告所不爭執，原告亦不否認對點
        檢現場沒有信心，覺得在公司上班比較拘謹，希望調往
        現場工作等情，惟否認有同意原告將其調往振業化工現
        場，而證人盧聲宇上開證詞，亦僅能證明原告希望調往
        現場工作之意向，惟並不能證明原告同意被告公司將原
        告調往振業化工及同意薪資、工作時間之變動，是被告
        上開所為原告同意調往振業化工現場擔任技術員之職務
        之辯解，顯非有據，尚難認為真實。
    2.2.又被告辯稱：原告於94年10月17日到庭所為其僅為免遭
        公司開除，才前往振業化工見習上班，並無經兩造協商
        同意之意思，然原告以報到上班顯示於外之意思表示，
        為雙方之調派意思一致而成立，原告又未能舉證被告公
        司明知其無同意之意思，足證兩造對於調派原告於1月
        17日起赴振業化工見習上班乙節，已屬合意而不因之無
        效云云。按表意人無欲為其意思表示所拘束之意，而為
        意思表示，其意思表示，不因之無效，但其情形為相對
        人所明知者，不在此限，固為民法86條所明定。然查，
        雇主違反勞動契約或勞工法令，致有損害勞工權益之虞
        者，勞工得不經預告終止契約，勞工依前項第6款規定
        終止契約者，應自知悉其情形之日起，30日內為之，勞
        動基準法第14條第1項第6款、第2項分別定有明文。故
        勞工於知悉雇主違反勞動契約或勞工法令致有損害勞工
        權益之虞時，除勞工拋棄終止權外，自得於30日之除斥
        期間內行使終止勞動契約之權利，尚不因勞工於除斥期
        間內仍繼續工作，即推論勞工同意雇主片面變更勞動契
        約之內容，並拋棄終止勞動契約權利。況被告公司之工
        作規則第24條規定，勞工接到調任之人事通單，應於15
        日內辦妥移交手續後，逕就新職（見本院卷第38頁），
        故本件原告主張其於94年1月17日前往振業化工現場見
        習，並自同年月21日開始上班，係因擔心被開除，才去
        報到上班等語，應符合常情，非如被告所辯稱原告有默
        示承諾之意思表示，是尚不因原告於除斥期間內仍繼續
        工作，即推論勞工同意雇主片面變更勞動契約之內容，
        並拋棄終止勞動契約權利。
    3.3.綜上，原告並無同意被告公司將其於94年1月17日前往
        振業化工現場見習，並於94年1月21日正式輪班之情事。
   （二）關於「被告調動原告前往振業化工現場，所為變更原告
         之工作地點、工作時間及調降薪資之行為是否合法？
         」部分：
    1.1.被告公司主張該公司工作規則第23條既規定：「本公司
        經營需要，不違背勞動契約，且對勞工薪資及其他勞動
        條件不作不利之變更，得依勞工之體能及技術，調整其
        職務」，則其有權調原告職務，爭系調動應屬合法等語
        。惟按勞動基準法施行細則第7條第1款規定，工作場所
        及應從事之工作有關事項應於勞動契約中由勞資雙方自
        行約定。故嗣後資方如因業務需要而變動勞方之工作場
        所及工作有關事項時，除勞動已有約定，應從其約定外
        ，資方應依誠信原則為之，否則應得勞工之同意始得為
        之，最高法院77年度台上字第1868號判決意旨參照。又
        按，若雇主確有調動勞工工作之必要，應依下列原則辦
        理：
      (1)(1)基於企業經營上所必需；(2)不得違反勞動契約；(3
        )對勞工薪資及其他勞動條件，未作不利之變更；(4)調
        動後工作與原有工作性質為其體能及技術所可勝任；(5
        )調動工作地點過遠，雇主應予必要之協助，此所謂「
        調動五原則」為內政部74年9月5日 (74)台內勞字第328
        433號函示。可見雇主調動勞工或變更勞工工作場所及
        工作有關事項時，除應顧及企業本身之需求外，尚應依
        雙方之約定、斟酌勞工利益，並應參酌上開調動五原則
        辦理，否則，其調職命令即屬權利濫用之行為，即非合
        法。
      2.查，原告之工作地點由忠孝東路4段三連大樓調至原告
        總公司所在之建國北路、南京東路口，再調往位於台北
        市○○區○○路4段172之振業化工公司，為兩造所不爭
        執。被告雖辯稱原告被調動之範圍均在台北市內，且台
        北市大眾運輸系統便捷，尚不致使原告遭蒙重大不便，
        是以被告調動原告工作地點，具合理性及必要性云云。
        惟查，原告住基隆市大武崙區○○○路166號8樓，其工
        作地點自被告位在台北市○○○路、南京東路口之總公
        司，變更為位在台北市○○路○段172號（士林捷運站出
        口附近）之振業化工現場，致原告單趟通勤時間由30至
        40分鐘，變更為80至90分鐘，為被告所不爭執。雖原告
        被調動之範圍在台北市內，惟其通勤所需時間增加40至
        60分鐘，仍可謂調動工作地點過遠而造成原告重大不便
        ，而身為雇主之被告亦並未給予原告必要之協助，實有
        違反上開「調動工作地點過遠，雇主應予必要之協助」
        之原則，是被告此部分所辯，不足採信。
    3.3.又查，原告之平均薪資為34,800元（含主管加給3,000
        元），調往振業化工公司後薪資為29,000元（無主管加
        給），亦為兩造所不爭執。被告雖辯稱：原告薪資固遭
        被告公司調降，惟尚高於基本工資云云。惟本件原告所
        爭執者，非其工資是否低於基本工資，而係薪資由原來
        之34,800元，調降為29,000元，減少5,800元，既使因
        為擔任非主管職務之技術員，無主管加給3,000元，其
        薪資亦減少2,800元，是系爭調職有違上揭「對勞工之
        薪資未作不利之變更」之原則。
    4.4.再查，原告之工作時間原為星期一至五，每日8小時，
        星期六、日及國定假日均休假，調派至振業化工公司現
        場後，變更為每工作一天連續24小時後休息一天，此外
        ，別無其他休假，亦為兩造所不爭執。被告雖辯稱：被
        告公司係公寓大廈管理服務業，員工執勤性質為對於業
        主物產之留守工作，目的在於意外狀況發生時之即時通
        報及簡易處置，僅具監視性、繼續性，而非粗重、危險
        、耗體力之使勞工之精神或體力持續處於緊張狀態下之
        工作，原告係民國41年2月1日生，目前53歲，正值壯年
        ，身體健朗，其精神體力耗費實際上遠低於一般勞心或
        勞力之勞工，是故值班一日休息一日，係監視性工作之
        特性，其他同業現場同性質工作也係如此輪班，尚非只
        有原告為特例，是被告公司基於企業經營必要，而調整
        原告工作，尚屬合理且必要云云。然工時係勞動契約重
        要之點，基於勞雇關係之平等原則，若有變更，本應由
        勞資雙方合意決之，不可由單方片面決之。本件原告工
        作時間原為星期一至五，每日8小時，星期六、日及國
        定假日均休假，調派至振業化工公司現場後，變更為每
        工作一天連續24小時後休息一天，此外，別無其他休假
        ，非僅工作時間之形態已變更，且其工時由每月240小
        時，變動為每月360小時，難謂符合「對勞工之其他工
        作條件未作不利之變更」之原則。末查，原告被調至振
        業化工後，雖屬監視性工作，縱使其他同業現場同性質
        工作也係如此輪班，且原告調動後工作與原有工作性質
        為其技術所可勝任，為原告所不爭執，惟原告為41年2
        月1日生，現年53歲半，其調動後工作性質與原有工作
        性質之差異，有如上述，是原告調動後必須連續工作24
        小時，並值夜班，雖工作性質係監視性工作，基於工作
        責任之負擔，亦非如被告所為原告之精神體力消耗實際
        上遠低於一般勞心或勞力之勞工之辯解，應非真實，因
        認原告主張調動後之工作性質非其體力所可勝任，尚堪
        採信，故被告調動原告職務亦難認為符合「調動後工作
        與原有工作性質為其體力所可勝任」之原則。
      3.綜上，被告將原告調職至振業化工現場，所為變更原告
        之工作地點、工作時間及調降薪資之行為，有違上揭調
        動五原則，應屬不合法。
   （三）關於「原告94年1月24日之終止勞動契約之意思表示是
         否合法？可否請求被告給付資遣費」部分：
    1.1.按雇主違反勞動契約或勞工法令，致有損害勞工權益之
        虞者，勞工得不經預告終止契約，勞工依前項第6款規
        定終止契約者，應自知悉其情形之日起，30日內為之，
        第17規定於本條終止契約準用之，勞動基準法第14條第
        1項第6款、第2項、第4項分別定有明文。
    2.2.查，被告未經原告同意，於94年1月17日片面以人事通
        知令將原告於同年月21日調派至振業化現場，所為變更
        原告之工作地點、工作時間及調降薪資之行為，不符合
        內政部74年9月5日台內勞字第328433號函所示之「調動
        五原則」，已如上述，被告上開通知自屬違反勞動契約
        或勞工法令，致有損害勞工權益之情形，從而，原告依
        勞基法第14條第1項第6款規定，自得不經預告終止契約
        ，並得依同條第四項準用第17條規定，請求被告給付資
        遣費。
    3.3.綜上，原告於94年1月24日以存證信函（見本院卷第88-
        90頁）表示終止勞動契約，且未逾上開30日除斥期間，
        自屬合法，並得依法請求被告給付資遣費。
   （四）關於「原告請求之資遣費金額應否准許？」部分：
    1.1.按雇主依前條終止勞動契約者，應依左列規定發給勞工
        資遣費：一、在同一雇主之事業單位繼續工作，每滿1
        年發給相當於1個月平均工資之資遣費。二、依前款計
        算之剩餘月數，或工作未滿1年者，以比例計給之。未
        滿1個月者以1個月計，勞動基準法第17條定有明文。
    2.2.查，原告自78年5月22日起受僱於被告，至94年2月4日
        終止勞動契約止，原告之工作年資共16年8個月又13日
        ，有原告提出之離職證明書（94年度北勞調字第74號卷
        第6頁）附卷可證，且為兩造所不爭。依勞基法第14條
        第4項準用第17條規定，被告應發給原告16又12分之9個
        月平均工資計算之資遣費。而平均工資謂計算事由發生
        之當日前6個月內所得工資總額除以該期間之總日數所
        得之金額。工作未滿6個月者，謂工作期間所得工資總
        額除以工作期間之總日數所得之金額。工資則謂勞工因
        工作而獲得之報酬；包括工資、薪金及按計時、計日、
        計月、計件以現金或實物等方式給付之獎金、津貼及其
        他任何名義之經常性給與均屬之，勞動基準法第2條第
        3、4款亦分別明定。而查，原告於終止僱傭契約前6個
        月領得之薪資均為34,800元，其平均工資為34,800元，
        為兩造所不爭執，且有原告所提出其勞工保險被保險人
        投保資表1紙、薪資單7紙（94 年度北勞調字第74號卷
        第9-13頁）、被告所提出原告薪資結構明細表、原告薪
        資比率表（本院卷第136-137頁），自堪採信。
    3.3.據此計算，原告之平均工資為34,800元，原告得請求被
        告給付16又12分之9個月平均工資，故原告得請求之金
        額為582,900元（計算式：34,800×16＋34,800×9/12
        ＝556, 800+26,100=583,900）。
   （五）綜上所述，原告主張被告違反勞動契約或勞工法令，
         致有損害勞工權益之情形，依勞動基準法第14條第1項
         第6款規定，不經預告終止契約，既屬可取，從而，原
         告於94年1月24日以存證信函表示終止勞動契約，自屬
         合法，並得依法請求被告給付資遣費582,900元，及加
         計自起訴狀繕本送達翌日即94年4月30日起至清償日止
         ，按年息5%計算之利息，為有理由，應予准許。
五、因本案事證已臻明確，兩造其餘主張陳述及所提之證據，均
    毋庸再予審酌，附此敘明。
六、假執行之宣告：
    原告陳明願供擔保，請求宣告假執行，核無不合，茲酌定相
    當之擔保金額，予以准許。
七、結論：本件原告之訴為有理由，依民事訴訟法第78條、第39
    0條第2項，判決如主文。
中    華    民    國    95    年    1     月    19    日
                    勞工法庭    法  官  曾啟謀
以上正本係照原本作成
如對本判決上訴，須於判決送達後20日內向本院提出上訴狀
中    華    民    國    95    年    1     月    19    日
                                書記官  王月伶


司法院資訊處製作；財團法人民間司法改革基金會備份。
